臺灣臺北地方法院刑事判決　　　　　　　 96年度易字第348號
公　訴　人　臺灣臺北地方法院檢察署檢察官
被　　　告　乙○○
上列被告因詐欺案件，經檢察官聲請簡易判決處刑（95年度偵緝
字第2911號），本院認不宜以簡易判決處刑，改依通常程序審理
，判決如下：
    主  文
乙○○共同意圖為自己不法之所有，以詐術使人將本人之物交付
，處有期徒刑伍月，如易科罰金，以銀元佰元即新臺幣玖佰元
折算壹日。
    事  實
一、乙○○、王鳴毅（通緝中）與某真實姓名年籍不詳之成年男
    子共同基於意圖為自己不法所有之犯意聯絡，由王鳴毅於民
    國九十四年八月八日下午七時五十八分許，駕駛其於同年月
    五日向不知情之鴻樂租車行（址設臺中市○區○○路一九三
    號一樓）承租之車號四二二六—ＬＲ號自用小客車，搭載乙○○至臺北市○○路○段美國在臺協會旁之中央信託局前，
    向甲○○（所涉幫助詐欺取財犯行，業經本院以九十五年度
    簡字第二０二一號判處有期徒刑三月確定）收取其於同年月
    一日在中華郵政股份有限公司臺北大安郵局（址設臺北市○○區○○路三段八九號，下稱大安郵局）所開立之帳號00
    00000—0000000號帳戶存摺、金融卡及密碼後
    ，再由某不詳男子於同年月十日下午四時許，致電向丙○○
    佯以其子遭人綁架為由，要求丙○○匯款二萬元至前開帳戶
    ，致丙○○一時情急而陷於錯誤，旋於同日下午四時四十八
    分許，在臺北市○○街之臺北古亭郵局匯款二萬元至上開帳
    戶。嗣經丙○○與其子電話聯繫後，始知受騙而報警循線查
    悉上情。
二、案經丙○○訴由臺北市政府警察局大安分局報請臺灣臺北地
    方法院檢察署檢察官偵查起訴。
    理  由
一、訊據被告乙○○固坦承有於九十四年間與王鳴毅一同在臺中
    租車後駕車至臺北之事實，惟矢口否認有何詐欺犯行，辯稱
    ：伊與王鳴毅在網路上認識半年後，因網友相約網聚，王鳴
    毅遂邀同伊一起上臺北，並要求伊擔任租車之保證人，伊等
    在臺中租車上臺北後，先與網友見面，嗣王鳴毅表示要找朋
    友辦事，其間王鳴毅曾開車在路上停過二、三次，囑伊在車
    內等候，伊見王鳴毅接電話後下車找打電話給他之人，伊不
    清楚他們在做何事，但有一次王鳴毅與某人談話後，進入郵
    局，伊不知他們進入郵局做何事。伊等在臺北繞一繞後，王
    鳴毅即駕車搭載伊返回臺中。伊不認識甲○○，但見過甲○○，係王鳴毅邀甲○○進入車內坐一下，還請甲○○抽煙，
    並問候對方，甲○○即下車，伊並未見甲○○交付物品與王
    鳴毅，亦未向甲○○收取存摺等物云云。經查：
  (一)甲○○於九十四年八月一日在大安郵局開立帳號為0000
    000—0000000號之帳戶，並於同年月八日領得金
    融卡後，旋於同日下午七時五十八分許，在臺北市○○路○
    段美國在臺協會旁之中央信託局前，將該帳戶存摺、金融卡
    及密碼，交付與共乘車號四二二六—ＬＲ號自用小客車前來
    之被告及另一名男子等事實，業據證人甲○○於本院審理時
    指證明確（見本院九十六年三月二十一日審判筆錄），並有
    甲○○開戶資料附卷可稽（見九十五年度偵字第二七二０號
    卷第二０至二一頁）。而上開車輛係王鳴毅於同年月五日向
    址設臺中市○區○○路一九三號一樓之鴻樂租車行所承租，
    並由被告擔任租車人王鳴毅之保證人等情，亦為被告所不否
    認，並有卷附租車契約書、切結書、車輛檢驗單、王鳴毅之
    身分證、駕駛執照及內政部警政署刑事警察局九十五年三月
    二日刑紋字第０九五００二八六五二號鑑驗書足憑（見九十
    五年度偵字第二七二０號卷第七二至七六頁、第九四至九七
    頁），被告復自承王鳴毅駕駛上開車輛搭載其抵達臺北後，
    其等曾與甲○○見面之事實（見本院卷第二三頁反面），足
    認被告與王鳴毅應有於前揭時、地向甲○○收取上開帳戶存
    摺、金融卡及密碼之行為。
  (二)再查被害人丙○○係於同年月十日下午四時許，接獲某不詳
    男子來電，以其子遭人綁架，要求其匯款二萬元至前開帳戶
    之方式詐騙而陷於錯誤，依指示於同日下午四時四十八分許
    ，在臺北市○○街之臺北古亭郵局匯款二萬元至上開甲○○
    帳戶等情，業據被害人於警詢時指述綦詳（見九十五年度偵
    字第二七二０號卷第一四至一五頁），並有郵政國內匯款執
    據及大安郵局客戶歷史交易清單在卷可憑（見九十五年度偵
    字第二七二０號卷第二二頁、第七九頁反面至第八０頁）。
    而金融機構存摺、金融卡及密碼事關個人財產權益之保障，
    其專有性甚高，除本人或與本人有親密關係者外，難認有何
    理由可自由流通使用，且衡諸常情，任何人均可辦理金融帳
    戶使用，如無正當理由，實無借用他人帳戶之理，而有犯罪
    意圖者，徵求他人提供帳戶，其目的應係供為某筆資金之存
    入，後再行領出之用，且該筆資金之存入及提領過程係有意
    隱瞞其流程及行為人身分曝光之用意，故徵求他人帳戶者，
    本欲利用他人帳戶為與財產有關之犯罪工具，以隱瞞自己身
    分而逃避檢警之追緝。茲被告及王鳴毅與甲○○間素不相識
    ，被告及王鳴毅既有使用帳戶之需，竟不思自行申辦，反大
    費周章先向甲○○收取帳戶，再由不詳男子用以詐騙被害人
    匯款，顯見被告與王鳴毅及該不詳男子間確有先取得甲○○
    之帳戶存摺、金融卡及密碼再用以詐欺被害人之犯意聯絡及
    行為分擔至明。
  (三)被告雖否認其有與王鳴毅共同向甲○○收取上開帳戶存摺、
    金融卡及密碼之事實，並以前揭情詞置辯。然查證人甲○○
    迭於偵查及本院審理時指證其係在綽號「小林」之被告及另
    一名男子所共乘之上開車輛內，交付帳戶存摺、金融卡及密
    碼與被告及該名男子，再由被告持該金融卡下車前往美國在
    臺協會旁之中央信託局確認密碼等情明確（見九十五年度偵
    緝字第一四０八號卷第一七至一八頁、本院九十六年三月二
    十一日審判筆錄），被告亦不否認甲○○曾進入上開車輛內
    之事實（見本院卷第二三頁反面），而證人甲○○與被告素
    不相識，亦無怨隙，衡情實無設詞攀誣、甘冒偽證刑責之理
    ，是其證言應屬可採。被告空言否認，所辯顯屬事後卸責之
    詞，不足採信。綜上所述，本件事證明確，被告犯行洵堪認
    定，應予依法論科。
二、論罪科刑：
  (一)核被告所為，係犯刑法第三百三十九條第一項之詐欺取財罪
    。
  (二)關於新、舊法之比較適用：
  1.被告行為後，刑法業於九十四年二月二日修正公布，九十五
    年七月一日起施行。按行為後法律有變更者，適用行為時之
    法律，但行為後之法律有利於行為人者，適用最有利於行為
    人之法律，刑法第二條第一項定有明文。茲本條係規範行為
    後法律變更所生新舊法律比較適用之準據法，本身尚無新舊
    法比較之問題，於新法施行後，應一律適用新法第二條第一
    項之規定，為「從舊從輕」之比較（最高法院九十五年五月
    二十三日九十五年度第八次刑事庭會議決議參照）。而刑法
    第三百三十九條第一項詐欺取財罪之規定雖未併予修正，而
    無新舊法比較之問題，惟其法定刑除有期徒刑及拘役外，尚
    有罰金刑，而關於罰金刑部分，刑法第三十三條第五款既已
    將罰金刑之最低額由銀元一元即新臺幣三元，提高為新臺幣
    一千元，比較新、舊法結果，自以被告行為時即修正前之刑
    法第三十三條第五款規定較有利於被告（臺灣高等法院暨所
    屬法院九十五年十二月十三日法律座談會刑事類提案第一號
    、第二號研討結果參照）。
  2.又刑法第二條第一項之規定，係規範行為後「法律變更」所
    生新舊法比較適用之準據法。故如新舊法處罰之輕重相同，
    即無比較適用之問題，非此條所指之法律有變更，即無本條
    之適用，應依一般法律適用原則，適用裁判時法。其為純文
    字修正者，更應同此（最高法院九十五年十一月七日第二十
    一次刑事庭會議決議參照）。從而：
  (1)被告行為後，刑法施行法業於九十五年六月十四日增訂公布
    第一條之一，其中第一項規定：「中華民國九十四年一月七
    日刑法修正施行後，刑法分則編所定罰金之貨幣單位為新臺
    幣」，第二項前段明定：「九十四年一月七日刑法修正時，
    刑法分則編未修正之條文定有罰金者，自九十四年一月七日
    刑法修正施行後，就其所定數額提高為三十倍」，揆諸本條
    之立法理由說明謂：「……考量新修正之刑法施行後，不再
    適用現行法規所定貨幣單位折算新臺幣條例，為使罰金數額
    趨於一致，避免衍生新舊法比較適用問題，以緩和實務適用
    法律之衝擊，於不變動罰金數額之前提下，爰為第二項規定
    。」可知本條之規定，即在於避免就罰金之提高比較新舊法
    ，且依本條規定，將罰金貨幣單位改為新臺幣，再予提高三
    十倍，等於依罰金罰鍰提高標準條例第一條前段提高十倍後
    ，折算為新臺幣之金額，故實際上並無變更，不在法律變更
    比較新舊法之列。而法官除有特別規定外，應依現時有效法
    律裁判之原則，逕行適用刑法施行法第一條之一第一、二項
    規定，而不再適用罰金罰鍰提高標準條例第一條前段之規定
    。則刑法分則編未修正之條文（如被告所犯之刑法第三百三
    十九條第一項）定有罰金者，自九十四年一月七日刑法修正
    施行後，應適用刑法施行法第一條之一之規定（臺灣高等法
    院暨所屬法院九十五年十二月十三日法律座談會刑事類提案
    第十六、十七、十八、十九號研討結果參照）。
  (2)至刑法第二十八條關於共犯之規定，雖由原條文：「二人以
    上共同實施犯罪之行為者，皆為正犯」，修正為：「二人以
    上共同實行犯罪之行為者，皆為正犯」，然其修正理由係為
    釐清陰謀共同正犯、預備共同正犯、共謀共同正犯是否合乎
    本條規定之正犯要件。茲被告與王鳴毅及某不詳男子間就前
    揭犯行有犯意聯絡及行為分擔，既屬實行犯罪行為之正犯，
    不論依修正前、後之規定，均為共同正犯，對被告而言並無
    有利或不利之情形，揆諸前揭說明，自不生新舊法比較之問
    題，應逕依修正後之刑法第二十八條，論以共同正犯。
  (三)爰審酌被告雖無前科（見本院卷第四頁之臺灣高等法院被告
    前案紀錄表），然身為智慮健全之成年人，竟向他人收取帳
    戶供詐騙被害人款項之用，危害社會治安及金融交易安全，
    徒增被害人尋求救濟之困難，使犯罪追查趨於複雜，又被害
    人所受損害雖非至鉅，然被告犯後始終否認犯行，猶飾詞卸
    責，不思悔悟等一切情狀，量處如主文所示之刑。
  (四)末查被告行為後，刑法第四十一條亦於九十四年二月二日修
    正公布，九十五年七月一日起施行，其中第一項前段修正為
    「犯最重本刑為五年以下有期徒刑以下之刑之罪，而受六個
    月以下有期徒刑或拘役之宣告者，得以新臺幣一千元、二千
    元或三千元折算一日，易科罰金」，然依被告行為時法律，
    即修正前刑法第四十一條第一項前段：「犯最重本刑為五年
    以下有期徒刑以下之刑之罪，而受六個月以下有期徒刑或拘
    役之宣告，因身體、教育、職業、家庭之關係或其他正當事
    由，執行顯有困難者，得以一元以上三元以下折算一日，易
    科罰金」，暨修正前罰金罰鍰提高標準條例第二條（現已刪
    除）：「依刑法第四十一條易科罰金者，均就其原定數額提
    高為一百倍折算一日；法律所定罰金數額未依本條例提高倍
    數，或其處罰法條無罰金刑之規定者，亦同」等規定，易科
    罰金之折算標準最高為銀元三百元即新臺幣九百元，最低為
    銀元一百元即新臺幣三百元。比較新、舊法結果，適用被告
    行為時即修正前之法律，對被告較為有利，爰併依刑法第二
    條第一項前段之規定，適用修正前刑法第四十一條第一項前
    段，諭知易科罰金之折算標準。
據上論斷，應依刑事訴訟法第四百五十二條、第二百九十九條第
一項前段，刑法第二條第一項前段、第三百三十九條第一項、第
二十八條、修正前刑法第四十一條第一項前段，刑法施行法第一
條之一第一項、第二項前段，修正前罰金罰鍰提高標準條例第二
條，現行法規所定貨幣單位折算新臺幣條例第二條，判決如主文
。
本案經檢察官黃士元到庭執行職務
中　　華　　民　　國　　96　　年　　4 　　月　　20　　日
　　　　　　　　　刑事第八庭審判長法　官　陳德民
                                  法  官  唐于智
                                  法  官  陳芃宇
以上正本證明與原本無異。
如不服本判決，應於判決送達後十日內，向本院提出上訴狀。
      　　　　　　　　　　　　　　書記官　周小玲
中　　華　　民　　國　　96　　年　　4 　　月　　24　　日
附錄本案論罪科刑法條：
中華民國刑法第三百三十九條第一項
意圖為自己或第三人不法之所有，以詐術使人將本人或第三人之
物交付者，處五年以下有期徒刑、拘役或科或併科一千元以下罰
金。
